臺灣屏東地方法院刑事判決　　　　　　 110年度金訴字第52號
公　訴　人　臺灣屏東地方檢察署檢察官
被　　　告　王凱民


上列被告因詐欺等案件，經檢察官提起公訴（110 年度偵字第43
72號），因被告於準備程序中就被訴犯罪事實為有罪之陳述，經
告知簡式審判程序之旨，並聽取當事人之意見後，經本院合議庭
裁定由受命法官獨任進行簡式審判程序，茲判決如下：
    主  文
王凱民犯三人以上共同冒用政府機關及公務員名義詐欺取財未遂
罪，處有期徒刑壹年。緩刑參年，並應於本判決確定之日起壹年
內完成法治教育課程貳場次。緩刑期間付保護管束。扣案之IPHO
NE廠牌6s型號行動電話壹支、「臺北地檢署公證處收據」上偽造
之「臺灣臺北地方法院檢察署印」印文及「檢察官黃敏昌」公印
文各壹枚，均沒收之。未扣案之犯罪所得新臺幣參仟元，沒收之
，於全部或一部不能沒收或不宜執行沒收時，追徵其價額。
    事  實
一、王凱民於民國110 年4 月25日某時，基於參與犯罪組織之犯
    意，加入黃澤宏（臺灣屏東地方檢察署檢察官另行偵辦中）
    、自稱「長官」之成年人（下稱「長官」）、自稱「168 」
    之成年人（下稱「168 」）所屬以實施詐術為手段而組成之
    三人以上具有持續性及牟利性之有結構性詐欺組織（下稱詐
    欺集團），擔任前往指定處所向被害人收取詐欺款項之工作
    。而與黃澤宏、「長官」、「168 」及前揭詐欺集團其餘成
    年成員，共同意圖為自己不法所有之意圖，基於三人以上冒
    用政府機關及公務員名義詐欺取財、行使偽造公文書之犯意
    聯絡，由前揭詐欺集團某成員於110 年4 月26日某時致電郭
    曉華，假冒警員及臺灣臺北地方檢察署檢察官黃敏昌，佯稱
    調查洗錢案件需郭曉華配合云云，致郭曉華陷於錯誤，而依
    該詐欺集團成員指示至國泰世華商業銀行提領新臺幣（下同
    ）18萬元。幸因郭曉華遇警方，經警方告知方知遭詐騙，遂
    配合警方查緝，依該詐欺集團成員指示前往屏東縣屏東市崇
    大新城旁之永大共融公園交付詐欺款項。而王凱民依「長官
    」指示，於同日16時20分許前某時，先至全家超商華盛門市
    內領取前揭詐欺集團某成員偽以臺灣臺北地方檢察署黃敏昌
    名義製作、並有偽造之「臺灣臺北地方法院檢察署印」印文
    及「檢察官黃敏昌」公印文各1 枚於上之「臺北地檢署公證
    處收據」傳真1 紙（下稱「臺北地檢署公證處收據」）後，
    於同日16時20分許，在永大共融公園內將前揭偽造之「臺北
    地檢署公證處收據」交給郭曉華並向郭曉華收取裝有現金1
    萬元之白色信封時，旋為事先在旁理伏之員警當場查獲而不
    遂，並當場扣得前揭「臺北地檢署公證處收據」1 紙、IPHO
    NE廠牌6s型號行動電話1 支、現金1 萬元（已發還），而查
    悉上情。
二、案經郭曉華訴請屏東縣政府警察局里港分局報告臺灣屏東地
    方檢察署檢察官偵查起訴。
    理  由
一、被告王凱民所犯均為死刑、無期徒刑、最輕本刑3 年以上有
    期徒刑以外之罪，亦非屬高等法院管轄第一審之案件，其於
    本院準備程序進行中，就被訴事實為有罪之陳述，經告知簡
    式審判程序之旨，並聽取檢察官、被告之意見後，本院合議
    庭依刑事訴訟法第273 條之1 第1 項裁定由受命法官獨任進
    行簡式審判程序，是以，依刑事訴訟法第273 條之2 規定，
    本案證據調查不受同法第159 條第1 項、第161 條之2 、第
    161 條之3 、第163 條之1 及第164 條至第170 條規定之限
    制，合先敘明。
二、組織犯罪防制條例第12條第1 項中段規定：「訊問證人之筆
    錄，以在檢察官或法官面前作成，並經踐行刑事訴訟法所定
    訊問證人之程序者為限，始得採為證據」，係以立法排除被
    告以外之人於警詢或檢察事務官調查中所為之陳述適用刑事
    訴訟法第159 條之2 、第159 條之3 及第159 條之5 之規定
    ，是證人於警詢時之陳述，於違反組織犯罪防制條例案件，
    即絕對不具有證據能力，自不得採為判決基礎；至於共犯被
    告於偵查中以被告身分之陳述，仍應類推適用上開規定，定
    其得否為證據（最高法院107 年度台上字第3589號刑事判決
    參照）。經查，本案所援引後揭證人於警詢時之陳述部分，
    均屬被告以外之人於審判外之陳述，依前開說明，於被告所
    涉參與犯罪組織罪名，即絕對不具證據能力，不得採為判決
    基礎，然就其所犯三人以上共同冒用政府機關及公務員名義
    詐欺取財未遂罪、行使偽造公文書罪，則不受此限制。
三、上揭事實，業據被告於本院訊問、準備程序及審理時均坦承
    不諱（見院卷第26、27、81、103 、104 頁），核與證人即
    告訴人郭曉華於警詢時證述情節大致相符（見警卷第27至30
    頁），並有偵查報告、屏東縣政府警察局屏東分局搜索扣押
    筆錄、扣押物品目錄表、扣押物品收據、贓物認領保管單、
    勘察採證同意書、告訴人存摺影本、扣案物品照片、內政部
    警政署刑事警察局110 年6 月18日刑紋字第1100055559號鑑
    定書、刑事案件證物採驗紀錄表各1 份、通話紀錄翻拍照片
    6 張附卷可證（見警卷第9 、31至35、41、51至63頁，院卷
    第53至59頁），復有IPHONE廠牌6s型號行動電話1 支、偽造
    之「臺北地檢署公證處收據」1 紙扣案可憑，均足佐證被告
    前揭任意性自白與事實相符，堪信為真實。從而，本案事證
    明確，被告前揭犯行，洵可認定，應依法論科。
四、論罪科刑
  ㈠法律構成要件之說明
    ⒈違反組織犯罪防制條例部分
      組織犯罪防制條例第2 條規定「（第1 項）本條例所稱犯
      罪組織，指三人以上，以實施強暴、脅迫、詐術、恐嚇為
      手段或最重本刑逾五年有期徒刑之刑之罪，所組成具有持
      續性或牟利性之有結構性組織。（第2 項）前項有結構性
      組織，指非為立即實施犯罪而隨意組成，不以具有名稱、
      規約、儀式、固定處所、成員持續參與或分工明確為必要
      。」稽諸被告歷次供述內容，可知被告參與本案詐欺集團
      之期間內，以扣案之IPHONE廠牌6s型號行動電話與黃澤宏
      、「長官」、「168 」聯繫使用，並依「長官」指示領取
      前揭詐欺集團某成員偽造之「臺北地檢署公證處收據」後
      交給告訴人並向其收取詐欺款項，足徵前揭詐欺集團人數
      已達3 人以上甚明。又依被告歷次所言，其對於前詐欺集
      團其他成員之真實身分及所為均非詳悉，足見本案詐欺集
      團係透過縝密之計畫與分工，由詐欺集團成員彼此相互配
      合，以實施詐術為手段而組成之三人以上具有持續性及牟
      利性之有結構性詐欺組織，非為立即實施犯罪而隨意組成
      者，是本案前揭詐欺集團，應認屬組織犯罪防制條例第2
      條第1 項所稱之犯罪組織，至為明灼。是被告加入黃澤宏
      、「長官」、「168 」所屬之前揭詐欺集團之犯行，自構
      成組織犯罪防制條例第3 條第1 項後段之參與犯罪組織罪
      。
    ⒉加重詐欺取財部分
      ⑴本案參與詐欺取財犯行者，已知者已有被告、黃澤宏、
        「長官」、「168 」及致電對告訴人施行詐術之前揭詐
        欺集團某成員，足認本次參與實行詐欺取財犯行者，均
        有3 人以上，亦均該當刑法第339 條之4 第1 項第2 款
        之「3 人以上共同犯之」之構成要件。被告及其所屬前
        揭詐欺集團某成員，冒用臺灣臺北地方檢察署、檢察官
        、警察之名義，對告訴人實行詐術，而告訴人已知受騙
        ，遂配合警方佯裝同意被告所屬詐欺集團成員之要求，
        等待被告依約至永大共融公園收取1 萬元，方由在場埋
        伏之員警當場查獲等情，亦經本院認定屬實，是以被告
        前開犯行自亦該當刑法第339 條之4 第2 項、第1 項第
        1 款、第2 款之三人以上共同冒用政府機關及公務員名
        義犯詐欺取財未遂罪之要件。
      ⑵所稱之公印，係指由政府依印信條例第6 條相關規定製
        發之印信，用以表示公署或公務員之資格，即俗稱之大
        印及小官章而言；所謂公印，係指公署或公務員所用之
        印信而言，否則即為普通印章（最高法院89年度台上字
        第3155號、84年度台上字第6118號刑事判決意旨參照）
        。本案上開偽造公文書上有偽造之「檢察官黃敏昌」印
        文1 枚係用以表示公務員身分，自屬公印文。而偽造之
        「臺灣臺北地方法院檢察署印」印文1 枚，因法院組織
        法第114 條之2 規定已於107 年5 月23日修正、同月26
        日生效，依修正後之該條規定，原「地方法院檢察署」
        均更名為「地方檢察署」，故上開偽造之「臺灣臺北地
        方法院檢察署印」1 枚，在當時已與更名後之臺灣臺北
        地方檢察署全銜不符，依上開說明，應僅為一般印文，
        而非公印文。
      ⑶刑法上偽造文書罪，係著重於保護公共信用之法益，即
        使該偽造文書所載名義制作人實無其人，而社會上一般
        人仍有誤信其為真正文書之危險，仍難阻卻犯罪之成立
        ，況上訴人所偽造之機關現仍存在，其足生損害於該機
        關及被害人，了無疑義（最高法院54年台上字第1404號
        判例意旨參照），故由形式上觀察文書之製作名義人為
        公務員，且文書之內容係基於公務員職務上之掌管事務
        所製作，即使該偽造之公文書上所載製作名義機關不存
        在，或該文書所載之內容並非該管公務員職務上事務，
        惟社會上一般人無法辨識而仍有誤信其為真正之危險時
        ，仍難謂其非公文書。查本案被告持以詐騙所用之「臺
        北地檢署公證處收據」，依現行政府機關編制，固無「
        臺北地檢署公證處」之機關單位，但因在形式上已表明
        係由檢察機關所出具，且上開偽造之公文書上，印有檢
        察官之姓名，內容又攸關於刑事案件之偵辦事務，核與
        檢察機關之業務相當，一般人若非熟知政府機關組織，
        實難以分辨各該單位是否真正存在，而有誤信該文書為
        公務員職務上製作之真正文書的危險，足認屬偽造之公
        文書。是被告持其所屬前揭詐欺集團某成員偽造之公文
        書「臺北地檢署公證處收據」交付予告訴人以取信之，
        自同時構成刑法第216 條、第211 條之行使偽造公文書
        罪。
  ㈡核被告所為，係犯組織犯罪防制條例第3 條第1 項後段之參
    與組織罪、刑法第216 條、第211 條之行使偽造公文書罪、
    第339 條之4 第2 項、第1 項第1 款、第2 款之三人以上共
    同冒用政府機關及公務員名義犯詐欺取財未遂罪。被告偽造
    前揭印文行為，為偽造公文書之部分行為；而偽造公文書之
    低度行為，復為行使之高度行為所吸收，均不另論罪。
  ㈢行為人冒用政府機關或公務員名義施以詐欺行為，被害人係
    因出於遵守公務部門公權力之要求，及避免自身違法等守法
    態度而遭到侵害，則行為人不僅侵害個人財產權，更侵害公
    眾對公權力之信賴。再刑法第28條之共同正犯，係採客觀主
    義，以共同實施構成犯罪事實之行為為成立要件，雖共犯相
    互間衹須分擔一部分行為，苟有犯意之聯絡，仍應就全部犯
    罪事實共同負責（最高法院84年度台上字第5039號刑事判決
    意旨參照）。被告參與黃澤宏、「長官」、「168 」所屬前
    揭詐欺集團，由前揭詐欺集團某成員冒用臺北地方檢察署之
    政府機關及檢察官、警察等公務員名義對告訴人施以詐術後
    ，由被告擔任面交取款車手，將偽造之「臺北地檢署公證處
    收據」交給告訴人以取得詐欺款項，實行本案詐欺取財行為
    等節，業據被告自承明確（見院卷第81、103 、104 頁），
    是被告主觀上顯有將黃澤宏、「長官」、「168 」及其所屬
    前揭詐欺集團其他成員所為視為自己所為之故意，且客觀上
    業已參與詐欺取財罪部分之犯罪構成要件行為，而與該詐欺
    集團其他成員間存有合作、分工之功能性支配關係，被告自
    應與該詐欺集團成員，就本案詐欺犯行，負全部之責任。被
    告與黃澤宏、「長官」、「168 」及其所屬前揭詐欺集團其
    餘成員間，均有犯意聯絡及行為分擔，應論以共同正犯。
  ㈣刑罰責任之評價與法益之維護息息相關，對同一法益侵害為
    雙重評價，是過度評價；對法益之侵害未予評價，則為評價
    不足，均為法之所禁。又加重詐欺罪，係侵害個人財產法益
    之犯罪，其罪數之計算，核與參與犯罪組織罪之侵害社會法
    益有所不同，審酌現今詐欺集團之成員皆係為欺罔他人，騙
    取財物，方參與以詐術為目的之犯罪組織。倘若行為人於參
    與詐欺犯罪組織之行為繼續中，先後多次為加重詐欺之行為
    ，因參與犯罪組織罪為繼續犯，犯罪一直繼續進行，直至犯
    罪組織解散，或其脫離犯罪組織時，其犯行始行終結。故該
    參與犯罪組織與其後之多次加重詐欺之行為皆有所重合，然
    因行為人僅為一參與犯罪組織行為，侵害一社會法益，屬單
    純一罪，應僅就「該案中」與參與犯罪組織罪時間較為密切
    之首次加重詐欺犯行論以參與犯罪組織罪及加重詐欺罪之想
    像競合犯，而其他之加重詐欺犯行，祗需單獨論罪科刑即可
    ，無需再另論以參與犯罪組織罪，以避免重複評價。是如行
    為人於參與同一詐欺集團之多次加重詐欺行為，因部分犯行
    發覺在後或偵查階段之先後不同，肇致起訴後分由不同之法
    官審理，為裨益法院審理範圍明確、便於事實認定，即應以
    數案中「最先繫屬於法院之案件」為準，以「該案件」中之
    「首次」加重詐欺犯行與參與犯罪組織罪論以想像競合。縱
    該首次犯行非屬事實上之首次，亦因參與犯罪組織之繼續行
    為，已為該案中之首次犯行所包攝，該參與犯罪組織行為之
    評價已獲滿足，自不再重複於他次詐欺犯行中再次論罪，俾
    免於過度評價及悖於一事不再理原則。至於「另案」起訴之
    他次加重詐欺犯行，縱屬事實上之首次犯行，仍需單獨論以
    加重詐欺罪，以彰顯刑法對不同被害人財產保護之完整性，
    避免評價不足。犯罪之著手，係指行為人基於犯罪之決意而
    開始實行密接或合於該罪構成要件之行為而言。又首次加重
    詐欺犯行，其時序之認定，自應以詐欺取財罪之著手時點為
    判斷標準；詐欺取財罪之著手起算時點，依一般社會通念，
    咸認行為人以詐欺取財之目的，向被害人施用詐術，傳遞與
    事實不符之資訊，使被害人陷於錯誤，致財產有被侵害之危
    險時，即屬詐欺取財罪構成要件行為之著手，並非以取得財
    物之先後順序為認定依據（最高法院109 年度台上字第3945
    號刑事判決參照）。此次為被告參與前揭詐欺集團後最初繫
    屬案件之首次加重詐欺犯行乙事，有臺灣高等法院被告前案
    紀錄表在卷可查，是被告參與前揭詐欺集團之參與犯罪組織
    犯行繼續中，行使偽造公文書並加重詐欺告訴人，其參與犯
    罪組織行為僅有一行為，侵害一社會法益，揆之前揭說明，
    被告所犯參與犯罪組織罪、行使偽造公文書罪、三人以上共
    同冒用政府機關及公務員名義犯詐欺取財未遂罪間，屬一行
    為觸犯4 罪名，為想像競合犯，應從一重論以刑法第339 條
    之4 第2 項、第1 項第1 款、第2 款之三人以上共同冒用政
    府機關及公務員名義犯詐欺取財未遂罪。
  ㈤刑之減輕事由
    ⒈刑法第25條第2 項
      被告已著手三人以上共同冒用政府機關及公務員名義犯詐
      欺取財行為之實行，惟因遭事先在旁理伏之員警當場查獲
      而不遂，其犯罪應屬未遂，情節較既遂犯為輕，爰依刑法
      第25條第2 項規定，按既遂犯之刑度減輕其刑。
    ⒉按想像競合犯之處斷刑，本質上係「刑之合併」。其所謂
      從一重處斷，乃將想像競合犯組成之評價上數罪，合併為
      科刑一罪，其所對應之刑罰，亦合併其評價上數罪之數法
      定刑，而為一個處斷刑。易言之，想像競合犯侵害數法益
      者皆成立犯罪，論罪時必須輕、重罪併舉論述，同時宣告
      所犯各罪名，包括各罪有無加重、減免其刑之情形，亦應
      說明論列，量刑時併衡酌輕罪部分量刑事由，評價始為充
      足，然後依刑法第55條前段規定「從一重處斷」，非謂對
      於其餘各罪可置而不論。因此，法院決定處斷刑時，雖以
      其中最重罪名之法定刑，做為裁量之準據，惟於裁量其輕
      重時，仍應將輕罪合併評價在內（最高法院108 年度台上
      字第4405號刑事判決參照）。次按犯第3 條之罪偵查及審
      判中均自白者，減輕其刑，組織犯罪防制條例第8 條第1
      項後段定有明文。被告於警詢、偵查、本院訊問、準備程
      序及審理時均坦承本案參與犯罪組織犯行等語（見警卷第
      15至26頁，偵卷第23至25、39至46頁，院卷第27、81、10
      3 頁），亦符合組織犯罪防制條例第8 條第1 項後段減刑
      規定之要件，被告本案犯行雖已分別從一重之三人以上共
      同冒用政府機關及公務員名義犯詐欺取財未遂罪處斷，然
      參酌上開判決意旨，就被告上開所犯參與犯罪組織犯行，
      應依組織犯罪防制條例第8 條第1 項後段規定，減輕其刑
      ，並於量刑時一併衡酌該部分減輕其刑之事由。
  ㈥爰審酌被告不循正途取財，參與前揭詐欺集團，貪圖不法利
    益，其犯罪目的不良，要不足取；衡以被告參與前揭詐欺集
    團所分擔之犯行係出面收款，使前揭詐欺集團得以實際獲取
    詐欺犯罪所得，助長詐欺犯罪歪風，更加深民眾間之不信任
    感，危害社會秩序甚鉅，然考量依其參與之分工，應係前揭
    詐欺集團末端下階層角色，要非居前揭詐欺集團核心地位之
    人，參與犯罪組織之情節尚微；酌以被告於本案犯罪時為21
    歲之人，年輕識淺；且所為尚無證據證明造成告訴人損失，
    犯罪所生損害非鉅；再參以被告除因加入本案詐欺集團而為
    本案犯罪，未有其他刑事前案紀錄乙情，有臺灣高等法院被
    告前案紀錄表在卷可按，素行非惡；復考量被告坦承犯行之
    犯後態度，於警詢、偵查、本院訊問、準備程序及審理時均
    自白參與犯罪組織犯行，且與告訴人達成和解，並已如數賠
    償完畢乙情，有本院和解筆錄、郵政入戶匯款申請書各1 份
    可憑（見院卷第87、88、115 頁），堪信被告已知悔悟，並
    盡力彌補其犯行所生損害；兼衡被告自述高中肄業之智識程
    度，在超商工作之經濟狀況，與父母同住、照顧患有重度憂
    鬱症之母親之家庭生活情形（見院卷第109 頁）等一切情狀
    ，量處如主文所示之刑。被告所犯本案為刑法第339 條之4
    第2 項、第1 項第1 款、第2 款之三人以上共同冒用政府機
    關及公務員名義犯詐欺取財未遂罪，其法定刑最高刑度為「
    7 年以下有期徒刑」，雖經本院判處如主文所示之刑，依法
    仍不得諭知易科罰金之折算標準，惟依刑法第41條第3 項之
    規定仍得聲請易服社會勞動，然因同條第2 項明定以提供社
    會勞動6 小時折算徒刑1 日，與易科罰金應於裁判主文諭知
    折算標準之情形不同，且可否易服社會勞動係屬於執行事項
    ，非裁判量刑事項，自得由被告依法向執行檢察官聲請以提
    供社會勞動6 小時折算徒刑1 日，易服社會勞動，本院即無
    須於本判決主文內併予諭知，併此敘明。
  ㈦被告前未曾因故意犯罪受有期徒刑以上刑之宣告乙情，有臺
    灣高等法院被告前案紀錄表在卷可參，其因一時失慮，致罹
    刑典，犯後坦承犯行，深表悔意，並與告訴人達成和解，且
    已如數賠償完畢乙節，已如前述，足信被告經歷本次偵、審
    程序及刑之宣告，當知所警惕而無再犯之虞，因認前開所宣
    告之刑，以暫不執行為適當，爰依刑法第74條第1 項第1 款
    規定，併予宣告緩刑3 年，以勵自新。又為使被告確知悔悟
    ，並敦促被告能建立其守法觀念以預防其再度犯罪，本院因
    認除上開緩刑之宣告外，另有賦予其一定負擔之必要，爰依
    刑法第74條第2 項第8 款規定，命被告於判決確定後1 年內
    ，完成法治教育課程2 場次，以觀後效。又因本院對被告為
    刑法第74條第2 項第8 款之宣告，併依刑法第93條第1 項第
    2 款之規定，諭知於緩刑期間付保護管束。另被告如有違反
    上開負擔情節重大者，足認原宣告之緩刑難收其預期效果，
    而有執行刑罰之必要者，依刑法第75條之1 第1 項第4 款規
    定，檢察官得依刑事訴訟法第476 條及刑法第75條之1 第1
    項第4 款之規定，聲請撤銷本件緩刑之宣告。
五、不予強制工作
    公訴人雖請求諭知被告於刑之執行前，令入勞動場所強制工
    作云云。惟按組織犯罪防制條例所規定之強制工作，性質上
    原係對於有犯罪習慣，或因遊蕩、懶惰成習而犯罪者，所為
    之處置，修正後該條例既已排除常習性要件，從而，本於法
    律合憲性解釋原則，依司法院釋字第471 號關於行為人有無
    預防矯治其社會危險性之必要，及比例原則等與解釋意旨不
    相衝突之解釋方法，為目的性限縮，對犯該條例第3 條第1
    項之參與犯罪組織罪者，視其行為之嚴重性、表現之危險性
    、對於未來行為之期待性，以及所採措施與預防矯治目的所
    需程度，於有預防矯治其社會危險性之必要，且符合比例原
    則之範圍內，由法院依該條例第3 條第3 項規定，一併宣告
    刑前強制工作等旨。則法院於適用上開刑前強制工作規定前
    ，應就強制工作之規範目的，審酌個案具體情節，及被告主
    觀惡性與犯罪習性等各項相關因素，在被告有預防矯治其社
    會危險性之必要，且符合比例原則情況下，依組織犯罪防制
    條例第3 條第3 項規定，對被告宣付刑前強制工作，始符合
    該規定之立法本旨（最高法院108 年度台上字第2306號刑事
    判決參照）。審酌被告係首次參與前揭詐欺集團即遭查獲，
    且其參與前揭詐欺集團之時間尚短，又依其加入前揭詐欺集
    團從事之行為分工，堪認其僅居前揭詐欺集團末端，僅係聽
    命行事之下層角色，再衡酌被告本案犯行獲犯罪所得3,000
    元，並已坦認犯罪，而具悔意，堪認被告經本案科刑後，應
    足涵蓋其參與犯罪組織之罪責，使其知所警惕，嚇阻再犯，
    並無再採取刑罰以外之措施限制其自由，以預防矯治其社會
    危險性之必要。是綜合考量被告行為之嚴重性、表現之危險
    性、對於未來行為之期待性，以及經宣告前揭有期徒刑之預
    防矯治功能，認無再令其強制工作加以矯治之必要，爰不予
    宣告其強制工作。公訴人此部分所指，尚乏其據，難謂有理
    。
六、沒收
  ㈠偽造之印章、印文或署押，不問屬於犯人與否，沒收之，刑
    法第219 條定有明文。係採義務沒收主義，凡偽造之印章、
    印文或署押，不論是否屬於犯人所有，如不能證明其已滅失
    ，均應依法宣告沒收。此外，被告偽造之書類，既已交付於
    被害人收受，則該物非屬被告所有，除偽造書類上偽造之印
    文、署押，應依刑法第219 條予以沒收外，依同法第38條第
    3 項之規定，即不得再對各該書類諭知沒收（最高法院43年
    台上字第747 號判例意旨參照）。查扣案之「臺北地檢署公
    證處收據」上偽造之「臺灣臺北地方法院檢察署印」印文及
    「檢察官黃敏昌」公印文各1 枚，均係被告所屬詐欺集團某
    成員所偽造，應依刑法第219 條規定，不問屬於被告與否，
    宣告沒收之。又該「臺北地檢署公證處收據」1 紙雖係供犯
    罪所用之物，然因同案被告已將之交付告訴人而行使，自非
    屬被告或該詐欺集團成員所有之物，毋庸宣告沒收。
  ㈡供犯罪所用之物，屬於犯罪行為人者，得沒收之，刑法第38
    條第2 項前段亦有明文。扣案之IPHONE廠牌6s型號行動電話
    1 支係黃澤宏交給被告之工作機，供被告本案犯行所用之物
    ，業據被告自承在卷（見院卷第81、103 頁），自屬於被告
    ，爰應依刑法第38條第2 項前段之規定，宣告沒收之。
  ㈢犯罪所得，屬於犯罪行為人者，沒收之，於全部或一部不能
    沒收或不宜執行沒收時，追徵其價額，刑法第38條之1 第1
    項前段、第3 項分別明定。黃澤宏交給被告報酬3,000 元乙
    情，業據被告於本院準備程序時坦承在卷（見院卷第81頁）
    ，為被告本案犯行之犯罪所得，爰依刑法第38條之1 第1 項
    前段、第3 項之規定，宣告沒收之，於全部或一部不能沒收
    或不宜執行沒收時，追徵其價額。
七、不另為無罪之諭知
  ㈠公訴意旨另以：被告與黃澤宏、「長官」、「168 」及其所
    屬前揭詐欺集團其他成員共同基於掩飾隱匿特定犯罪所得來
    源去向之洗錢犯意聯絡，由前揭詐欺集團某成員於110 年4
    月26日某時，致電詐騙告訴人後，被告依「長官」之指示在
    全家超商華盛門市領取前揭偽造之「臺北地檢署公證處收據
    」後，於同日16時20分許，在永大共融公園內將前揭「臺北
    地檢署公證處收據」交給告訴人並向告訴人收取裝有現金1
    萬元之白色信封時，旋為事先在旁理伏之員警當場查獲而不
    遂，因認被告另涉犯洗錢防制法第14條第2 項、第1 項之一
    般洗錢未遂罪。
  ㈡惟按105 年12月28日修正公布，並於106 年6 月28日生效施
    行之洗錢防制法，其保護之法益，包括維護特定犯罪之司法
    訴追及促進金流秩序之透明性，且將洗錢過程中之處置、分
    層化及整合等各階段行為，均納入洗錢行為，以澈底打擊洗
    錢犯罪，並擴大處罰未遂犯。此觀修正前後第1 條、第2 條
    、第14條、第15條之規定及立法理由甚明。又同法第14條第
    1 項之一般洗錢罪，係採抽象危險犯之立法模式，是透過對
    與法益侵害結果有高度經驗上連結之特定行為模式的控管，
    來防止可能的法益侵害。行為只要合於第2 條各款所列洗錢
    行為之構成要件，即足成立該罪，並不以發生阻礙司法機關
    之追訴或遮蔽金流秩序之透明性（透過金融交易洗錢者）之
    實害為必要。其中第2 條第2 款之洗錢行為，係以掩飾或隱
    匿特定犯罪所得之本質、來源、去向、所在、所有權、處分
    權或其他權益為其要件。該款並未限定掩飾或隱匿之行為方
    式，行為人實行之洗錢手法，不論係改變犯罪所得的處所（
    包括財物所在地、財產利益持有或享有名義等），或模糊、
    干擾有關犯罪所得處所、法律關係的周邊資訊，只須足以產
    生犯罪所得難以被發現、與特定犯罪之關聯性難以被辨識之
    效果（具掩飾或隱匿效果），即該當「掩飾或隱匿」之構成
    要件。又已著手於犯罪行為之實行而不遂者，為未遂犯，刑
    法第25條第1 項定有明文。行為人如已著手實行該款之洗錢
    行為而不遂（未生特定犯罪所得之本質、來源、去向、所在
    、所有權、處分權或其他權益被掩飾或隱匿之結果），係成
    立洗錢防制法第14條第2 項、第1 項之一般洗錢未遂罪。至
    行為人是否已著手實行該款之洗錢行為，抑僅止於不罰之預
    備階段（即行為人為積極創設洗錢犯罪實現的條件或排除、
    降低洗錢犯罪實現的障礙，而從事洗錢的準備行為），應從
    行為人的整體洗錢犯罪計畫觀察，再以已發生的客觀事實判
    斷其行為是否已對一般洗錢罪構成要件保護客體（維護特定
    犯罪之司法訴追及促進金流秩序之透明性）形成直接危險，
    若是，應認已著手（最高法院110 年度台上字第4232號刑事
    判決參照）。
  ㈢被告於110 年4 月26日16時20分許，在永大共融公園內將前
    揭「臺北地檢署公證處收據」交給告訴人並向告訴人收取裝
    有現金1 萬元之白色信封時，旋為事先在旁理伏之員警當場
    查獲，且當場扣得此部款項等情，業經認定如前，可見被告
    及其所屬詐欺集團就該筆1 萬元款項尚未為任何移轉、變更
    、掩飾、隱匿之行為，難認已著手洗錢之犯罪行為，無從認
    定此部犯行已該當洗錢防制法第2 條所規範之洗錢行為，而
    無法對被告論以同法第14條第2 項、第1 項之一般洗錢未遂
    罪。
  ㈣從而，公訴意旨認此部分構成一般洗錢未遂罪，無從證明，
    自難以洗錢防制法第14條第2 項、第1 項之一般洗錢未遂罪
    相繩。而因本院認為此部分若成立犯罪，為想像競合之裁判
    上一罪關係，爰不另為無罪之諭知。
據上論斷，應依刑事訴訟法第273 條之1 第1 項、第299 條第1
項前段，組織犯罪防制條例第3 條第1 項後段，刑法第11條前段
、第28條、第216 條、第211 條、第219 條、第339 條之4 第2
項、第1 項第1 款、第2 款、第55條、第25條第2 項、第74條第
1 項第1 款、第2 項第8 款、第93條第1 項第2 款、第38條第2
項前段、第38條之1 第1 項前段、第3 項，刑法施行法第1 條之
1 第1 項，判決如主文。
本案經檢察官莊承頻提起公訴，檢察官吳聆嘉、吳政洋到庭執行
職務。
中    華    民    國  110     年    11    月    2     日
                  刑事第四庭    法  官  李宛臻
以上正本證明與原本無異。
如不服本判決應於收受判決後20日內向本院提出上訴書狀，並應
敘述具體理由；其未敘述上訴理由者，應於上訴期間屆滿後20日
內向本院補提理由書（均須按他造當事人之人數附繕本）「切勿
逕送上級法院」。
中    華    民    國   110    年    11    月    2     日
                                書記官  蔡語珊
附錄本案論罪科刑法條：組織犯罪防制條例第3 條第1 項後段，
刑法第339 條之4 第2 項、第1 項第1 款、第2 款、第216 條、
第211 條。
組織犯罪防制條例第3 條第1 項
發起、主持、操縱或指揮犯罪組織者，處三年以上十年以下有期
徒刑，得併科新臺幣一億元以下罰金；參與者，處六月以上五年
以下有期徒刑，得併科新臺幣一千萬元以下罰金。但參與情節輕
微者，得減輕或免除其刑。
刑法第339 條之4
犯第三百三十九條詐欺罪而有下列情形之一者，處一年以上七年
以下有期徒刑，得併科一百萬元以下罰金：
一、冒用政府機關或公務員名義犯之。
二、三人以上共同犯之。
三、以廣播電視、電子通訊、網際網路或其他媒體等傳播工具，
    對公眾散布而犯之。
前項之未遂犯罰之。
刑法第216 條
行使第二百一十條至第二百一十五條之文書者，依偽造、變造文
書或登載不實事項或使登載不實事項之規定處斷。
刑法第211 條
偽造、變造公文書，足以生損害於公眾或他人者，處一年以上七
年以下有期徒刑。